【裁判字號】    99,上易,180
【裁判日期】    990713
【裁判案由】    債務人異議之訴
【裁判全文】
臺灣高等法院臺中分院民事判決         99年度上易字第180號
上  訴  人  丙○○
訴訟代理人  施廷勳律師
被  上訴人  乙○○
訴訟代理人  甲○○
上列當事人間債務人異議之訴事件，上訴人對於中華民國99年3
月10日臺灣彰化地方法院98年度訴字第1037號第一審判決提起上
訴，本院於99年6月29日言詞辯論終結，判決如下：
    主  文
上訴駁回。
第二審訴訟費用由上訴人負擔。
    事實及理由
壹、兩造之聲明
一、上訴人之上訴聲明：
（一）原判決廢棄。
（二）被上訴人在第一審之訴駁回。
（三）第一、二審訴訟費用由被上訴人負擔。
二、被上訴人之答辯聲明：
（一）上訴駁回。
（二）訴訟費用由上訴人負擔。
貳、兩造之陳述
一、被上訴人於原審起訴主張略以：
    上訴人與訴外人朱國僑、訴外人即被上訴人之子甲○○於民
    國（下同）97年間一同前往被上訴人位於彰化縣二林鎮趙甲
    里安殿巷7號，以要借款新臺幣（下同）100萬元予訴外人甲
    ○○為由，要求被上訴人以自己名義為借款人，先簽立借據
    1紙（下稱系爭借據），再提供土地作為擔保，否則不願交
    付借款。訴外人甲○○並當場表示願提供被上訴人所有坐落
    彰化縣二林鎮○○○段3之47地號土地（下稱系爭土地）作
    為擔保；然上訴人表示需先查明該土地現值能否足額擔保，
    故要求被上訴人提供系爭土地之所有權狀、被上訴人之印鑑
    及印鑑證明，以查明系爭土地現值，上訴人並向被上訴人稱
    辦理抵押權設定後3日內願交付100萬元借款。詎上訴人未經
    被上訴人同意，即擅自持文件就上開土地辦理120萬元之最
    高限額抵押權（下稱系爭抵押權），且始終未交付100萬元
    借款予被上訴人或訴外人甲○○。嗣被上訴人於98年11月間
    接獲原法院98年度司拍字第388號民事裁定，經聲請閱卷後
    始發現上訴人以系爭借據及設定抵押權登記文件，向原法院
    聲請拍賣抵押物裁定，並以該裁定聲請強制執行，查封被上
    訴人所有系爭土地；然被上訴人否認有收到所借款項。為此
    ，爰依強制執行法第14條規定，提起本件債務人異議之訴，
    請求原法院98年度司執字第35750號拍賣抵押物強制執行案
    件，就被上訴人所有如原審判決附表所示土地所為之強制執
    行程序應予撤銷等語。
二、被上訴人於本院補充陳述略以：
    上訴人於97年間至被上訴人住所，利用被上訴人重聽、不識
    字，向被上訴人佯稱借款等事，要求被上訴人簽立系爭借據
    、辦理土地抵押權設定契約書，惟兩造間並無金錢往來之事
    實，被上訴人否認曾向上訴人借款100萬元，上訴人依民事
    訴訟法第277條及最高法院69年台上字第1407號、72年台上
    字第3804號判決要旨，自應就兩造間確有授受借款之事實負
    舉證責任。又由上訴人提出之上證一債務證明單所示：「債
    務人：陳昱成、債權人：朱國僑」，縱該證明單為真，亦與
    被上訴人無涉，上訴人不得以訴外人朱國僑與陳昱成間之債
    權債務關係，要求被上訴人清償；，且其上記載之債務人非
    上訴人，亦非訴外人甲○○，上訴人主張系爭抵押權係用以
    擔保訴外人甲○○之既有債務，亦非可採。至上訴人於原審
    提出系爭借據，已經被上訴人否認，苟如上訴人所稱，被上
    訴人簽立系爭借據係為擔保訴外人甲○○之既有債務，何以
    系爭借據並未敘明相關事項？上載借款金額100萬元復與上
    訴理由（一）狀中所稱之91萬元不符？上訴人之主張自難遽
    信等語。
三、上訴人於原審答辯略以：
    上訴人確實並未交付100萬元借款予被上訴人，然此係因訴
    外人甲○○前於95、96年間，積欠上訴人及其前夫即訴外人
    朱國僑120萬元，經上訴人及訴外人朱國僑一再向訴外人甲
    ○○催討債務，訴外人甲○○始於97年10月間帶同上訴人與
    訴外人朱國僑一起前往被上訴人住處，被上訴人因父子關係
    及訴外人甲○○之遊說，遂同意提供系爭土地設定抵押權予
    上訴人，上訴人及訴外人朱國僑因無法確信被上訴人之土地
    有無設定其他抵押權，故要求被上訴人簽立系爭借據，保證
    或承擔其子即訴外人甲○○之債務，被上訴人並介紹土地代
    書辦理抵押權設定。然98年起，訴外人甲○○仍未履行債務
    ，上訴人聲請拍賣抵押物並無不合等語。
四、上訴人於本院補充陳述略以：
（一）訴外人甲○○於設定系爭抵押權前，本積欠訴外人朱國僑
      120萬元，惟借款當時之連帶債務人即訴外人陳昱成陸續
      清償部分借款後，迄97年11月29日止，系爭債權已僅餘91
      萬元，被上訴人簽發之系爭借據金額方為100萬元（預加
      利息），嗣設定系爭抵押權時，再以一般設定最高限額習
      慣，將本金加上2成為擔保數額。訴外人朱國僑於95年間
      罹癌，遂將該100萬元債權讓與配偶即上訴人，並以上訴
      人為設定抵押權人，此均為訴外人甲○○所知悉。訴外人
      朱國僑雖曾以自己名義向臺灣桃園地方法院聲請核發債權
      憑證，實則當時已非債權人。倘系爭抵押權擔保範圍未及
      於系爭債權，被上訴人經原法院98年度司拍字第388號拍
      賣抵押物裁定前，通知陳述意見時，未提出爭執，致令裁
      定獲准並確定，足見被上訴人原即承認系爭抵押權擔保範
      圍及於系爭債權。
（二）又按一般民間借貸二胎（即第二順位抵押權）習慣，係於
      達成借貸合意後，先由雙方備齊證件資料送交地政事務所
      ，辦理抵押權設定完成，再於代書事務所取回他項權利證
      明書等文件，同時由貸方交付所借金錢，借方當場簽發借
      據或本票以為收款憑證或擔保，則系爭借據既僅係欠款證
      明，僅會於其上填載金額與日期，實不會再註明欠款原由
      或其他事項。本件兩造係於97年10月23日被上訴人或訴外
      人甲○○分文未得之情況下，簽交借據與上訴人，至98年
      1月14日始簽訂系爭抵押權設定契約書，辦理設定登記。
      由此可知，本件實情為訴外人甲○○以邀被上訴人簽交系
      爭借據、承擔債務之方式，安撫訴外人朱國僑之追索，後
      經上訴人要求更殷實之擔保，訴外人甲○○方再商請被上
      訴人提供系爭土地以為擔保；且被上訴人簽交借據時，兩
      造間並無任何債務，僅有甲○○積欠上訴人約壹佰萬元之
      事實。若謂被上訴人非為承擔其子債務，其又何需簽發交
      付該紙借據？此亦所以簽訂設定抵押契約時，訴外人甲○
      ○需任債務人，擔保範圍明確約定包括債務人對抵押權人
      「過去」所負借款債務。另據朱國僑與甲○○於98年5、
      6月間系爭抵押權設定後之對話可知，甲○○辦理系爭抵
      押權設定之目的，本即為擔保其出借支票與陳昱成所生之
      票據債務，否則豈會於知悉設定抵押後表示「給伊時間慢
      慢還」，更表示「等時間到，你東西（土地設定的文件）
      再還我」。再按甲○○於臺灣彰化地方法院99年度訴字第
      276號塗銷抵押權登記事件99年05月26日審理時表示：「
      跳票時，朱國僑要求我桃園的房子過戶給丙○○的弟弟，
      所以印章就一直放在朱國僑那裡」等語，足證上訴人之夫
      於甲○○跳票後即一再要求甲○○提供不動產擔保以確保
      債權；而甲○○亦試圖提供不動產為擔保，方會交付印章
      ；此益徵系爭抵押權確係為擔保原欠債務，非為另行借貸
      而設定。
（三）被上訴人雖主張上訴人未經其同意，擅持文件辦理最高限
      額抵押云云，惟被上訴人已親簽授權書交付上訴人供辦理
      相關事宜，由被上訴人之起訴狀亦可知，其本有設定系爭
      抵押權之真意，若否，其又何須介紹、委任己所熟識之代
      書？且上訴人欲查明系爭土地現值，根本無須被上訴人之
      所有權狀、印鑑、印鑑證明等文件，當時復未確定借貸與
      否，被上訴人何須先簽交系爭借據？另系爭借據係於97年
      10月23日簽訂，被上訴人之印鑑證明則於98年1月9日登記
      、申領，益徵被上訴人之主張概屬虛偽。況被上訴人與訴
      外人甲○○皆為有相當社會經驗之人，豈可能於借款金額
      處空白之借據上簽名，遑論系爭借據上借款金額之記載為
      打字而成。系爭債權既早經訴外人朱國僑讓與上訴人，而
      系爭抵押權擔保範圍又及於債務人甲○○於兩造訂定系爭
      不動產設定抵押契約前所負債務，是上訴人實行抵押權、
      聲請原審法院裁定拍賣抵押物、並據以強制執行，自屬於
      法有據。
參、兩造爭執與不爭執事項（本院卷第44頁反面至45頁）
一、兩造不爭執事項
（一）坐落彰化縣二林鎮○○○段3之47地號土地（即系爭土地
      ）為被上訴人所有，系爭土地於98年1月23日登記設定120
      萬元之最高限額抵押權予上訴人。上訴人嗣向原審法院聲
      請裁定准許拍賣抵押物，經原審法院以98年度司拍字第38
      8號裁定准許，上訴人並據以聲請就系爭土地為強制執行
      ，經原審法院以98年度司執字第35750號強制執行事件執
      行查封在案，該事件尚未終結。
（二）被上訴人於97年10月23日簽立借據予上訴人，惟上訴人於
      簽立借據當時及之後，並未另交付100萬元借款予被上訴
      人。
（三）上訴人曾以系爭借據向臺灣板橋地方法院對被上訴人提起
      返還借款之訴，經該院以98年度訴字第1118號民事裁定移
      轉管轄後，由原審98年度訴字第585號受理在案，該案件
      嗣經上訴人撤回。
（四）臺灣桃園地方法院98年度司執字第57182號給付票款強制
      執行事件債權憑證之債權人係朱國僑，而非上訴人。
二、兩造爭執事項
（一）系爭抵押權設定是否經過被上訴人同意？
（二）如有經被上訴人同意，系爭抵押權之擔保債權為何？
      被上訴人主張系爭抵押權係擔保上訴人之100萬元借款債
      權；上訴人抗辯系爭抵押權係擔保被上訴人之子甲○○既
      有債務，非新成立之消費借貸關係。
（三）如果系爭抵押權是擔保被上訴人之子甲○○原向朱國僑所
      負之債務，朱國僑對甲○○之債權是否已經讓與上訴人？
（四）被上訴人依強制執行法第14條第2項規定提起債務人異議
      之訴，請求撤銷98年度司執字第35750號拍賣抵押物強制
      執行事件就系爭土地所為之強制執行程序，有無理由？
肆、法院得心證理由
一、被上訴人主張系爭抵押權係擔保上訴人之100萬元借款債權
    ；上訴人抗辯系爭抵押權係擔保被上訴人之子甲○○既有債
    務，非新成立之消費借貸關係。是本件爭點首為系爭抵押權
    之擔保債權為何？查：
（一）本件上訴人向原審法院聲請裁定准許拍賣系爭抵押物，經
      原審法院以98年度司拍字第388號裁定准許，上訴人並據
      以聲請就系爭土地為強制執行，經原審法院以98年度司執
      字第35750號強制執行事件執行查封在案等情，為上訴人
      所不爭執。查，上訴人向原審法院聲請裁定准許拍賣系爭
      抵押物，其聲請意旨略以：相對人（即本件被上訴人）為
      擔保債務，於98年1月23日，以其所有如附表所示之不動
      產，設定120萬元之最高限額抵押權，以擔保其本人及債
      務人甲○○對聲請人現在(包括過去所負之債務)及將來一
      切債務之清償，經登記在案。又相對人於97年10月23日，
      向聲請人（即本件上訴人）借款100萬元，約定有違約金
      等，清償日為98年4月23日。詎相對人屆至清償期，未為
      清償債務，計尚欠本金100萬元及違約金等，為此聲請拍
      賣抵押物以資受償；並提出他項權利證明書、抵押權設定
      契約書、借據影本及土地、建物登記謄本為證等情，此有
      上開原審法院98年度司拍字第388號裁定附卷可參（見原
      審卷第8頁）。而上訴人聲請裁定准許拍賣系爭抵押物，
      所提出之借據，其上借款人為被上訴人簽名蓋章、債權人
      則為上訴人簽名，且係載明：「茲提供動產、不動產為擔
      保物、、、向債權人借到新臺幣100萬元正、、、借款期
      間：自民國97年10月23日起至民國98年4月23日止」等語
      （見原審卷第34頁）。參以，上訴人亦曾以系爭借據向臺
      灣板橋地方法院對被上訴人提起返還借款之訴，上訴人於
      起訴狀中載稱係被上訴人於97年10月23日向其借貸100萬
      元正，有被上訴人簽認之借據可稽，上述借貸關係並有被
      上訴人抵押設定其土地可證等語；經該院以98年度訴字第
      1118號民事裁定移轉管轄後，由原法院98年度訴字第585
      號受理在案，該案件嗣雖經上訴人撤回等情，此據本院調
      取原法院98年度訴字第585號及臺灣板橋地方法院98年度
      訴字第1118號民事案卷核閱無誤。是被上訴人主張系爭抵
      押權係擔保上訴人之100萬元借款債權，堪信為真實。
（二）上訴人雖嗣於本件訴訟抗辯：系爭抵押權係擔保被上訴人
      之子甲○○既有120萬元債務等語，然為被上訴人否認；
      且苟如上訴人辯稱被上訴人簽立系爭借據係為擔保被上訴
      人之子甲○○既有積欠之120萬元債務，何以於借據上未
      敘明該等事項？且於前揭聲請裁定准許拍賣系爭抵押物事
      件及對被上訴人請求返還借款事件中，仍自承係被上訴人
      向其借款100萬元；是上訴人所辯已難採信。上訴人雖另
      提出臺灣桃園地方法院98年度司執字第57182號給付票款
      強制執行事件所核發之債權憑證為據，然觀諸該債權憑證
      之債權人係訴外人朱國僑，並非上訴人；且臺灣桃園地方
      法院民事執行處於核發上開債權憑證予訴外人朱國僑時，
      並同時退還朱國僑所提出之本票正本三紙，觀諸該三紙本
      票之發票日均為95年8月12日，面額均為40萬元，指定受
      款人均記載為朱國僑等情，此亦有上開臺灣桃園地方法院
      民事執行處函及本票影本三紙附卷可參（見原審卷第25至
      26頁）。是以上訴人所辯稱之120萬元債權債務關係，係
      存在於訴外人甲○○與朱國僑間，而非訴外人甲○○與上
      訴人之間。上訴人嗣雖於本院稱：朱國僑對甲○○之債權
      已經讓與上訴人云云。惟據證人朱國僑於本院準備程序證
      稱：伊係於九十三、九十四年十月間，將對甲○○之債權
      讓與上訴人云云（見本院卷第57頁反面）。而斯時，朱國
      僑對甲○○尚無債權存在。是上訴人此部分抗辯，亦不足
      採信。則上訴人所辯系爭抵押權係用以擔保訴外人甲○○
      之既有120萬元債務等語，為不可採。
二、按執行名義無確定判決同一之效力者，於執行名義成立前，
    如有債權不成立或消滅或妨礙債權人請求之事由發生，債務
    人亦得於強制執行程序終結前提起異議之訴，強制執行法第
    14條第2項定有明文。本件上訴人係執原法院98年度司拍字
    第388號拍賣抵押物裁定聲請原法院強制執行，經原法院以
    98年度司執字第35750號強制執行事件受理在案，該事件尚
    未終結乙節，業如前述。而上訴人既不爭執並未交付100萬
    元借款予被上訴人；復未能就其與被上訴人間有系爭抵押權
    擔保之債權存在之事實舉證以實其說。是被上訴人以上開執
    行名義成立前之事由即系爭抵押權所擔保之債權並不存在，
    於強制執行程序終結前，對上訴人提起本件異議之訴，洵屬
    有據，應予准許，
三、綜上所述，被上訴人主張系爭抵押權所擔保之債權並不存在
    ，為可採信；上訴人所辯均無可取。從而，被上訴人依強制
    執行法第14條第2項規定提起債務人異議之訴，請求撤銷98
    年度司執字第35750號拍賣抵押物強制執行事件就系爭土地
    所為之強制執行程序，應予准許。原審為被上訴人勝訴之判
    決，於法並無不合。上訴意旨指摘原判決不當，求予廢棄改
    判，為無理由，應予駁回其上訴。
四、本件被上訴人主張系爭抵押權所擔保之債權不存在，依強制
    執行法第14條第2項規定提起債務人異議之訴，既屬有據，
    本件事證已臻明確。兩造其餘陳述、舉證及系爭抵押權設定
    是否經過被上訴人同意？經審酌後，認於本件判決結果不生
    影響，無予逐一論述之必要，附此敘明。
五、據上論結，本件上訴為無理由，依民事訴訟法第449條第1項
    、第78條，判決如主文。
中    華    民    國    99    年    7     月    13    日
                民事第二庭    審判長法  官  邱森樟
                                    法  官  蔡秉宸
                                    法  官  翁芳靜
以上正本係照原本作成。
不得上訴。
                                    書記官  粘銘環
中    華    民    國    99    年    7     月    13    日
                                                      Ｖ

司法院資訊處製作；財團法人民間司法改革基金會備份。
